【裁判字號】    95,訴,1084
【裁判日期】    951031
【裁判案由】    確認債權存在
【裁判全文】
臺灣臺南地方法院民事判決              95年度訴字第1084號
原        告  甲○○
訴訟受告知人  丙○○
被        告  乙○○
訴訟代理人    蘇文奕律師
              陳郁芬律師
上列當事人間請求確認債權存在事件，經本院於民國95年10月26
日言詞辯論終結，判決如下：
    主      文
確認訴外人丙○○對被告所有之台南市○○段二二八之五七地號
、應有部分三分之一之土地上所設定之抵押權所擔保之債權在新
台幣柒拾壹萬元範圍內存在。
原告其餘之訴駁回。
訴訟費用由被告負擔二分之一，餘由原告負擔。
    事實及理由
一、按確認法律關係成立或不成立之訴，如有即受確認判決之法
    律上利益，縱其所請求確認者為他人間之法律關係，亦非不
    得提起。所謂即受確認判決之法律上利益，係指因法律關係
    之存否不明確，原告主觀認為其法律上地位有不安之狀態存
    在，而此項危險得以對於被告之確認判決除去者而言。查本
    件原告因給付票款事件向本院聲請強制執行，經執行法院於
    民國95年5月2日發執行命令禁止被告在新台幣（下同）71萬
    元及自94年12月30日起至清償日止，按年息百分之六計算之
    利息及執行費5,680元之範圍內，禁止訴外人丙○○收取對
    被告債權金額71萬元及其從屬之抵押權處分，被告亦不得對
    訴外人丙○○清償，然遭被告於95年6月8日具狀向執行法院
    聲明異議，主張被告雖曾以其所有坐落在台南市○○段228
    之57地號、應有部分3分之1之土地（下稱系爭土地）設定權
    利價值為180萬元之抵押權予訴外人丙○○，惟該抵押權所
    擔保之債權，係於該土地出售收取價金時，條件始成就，因
    系爭土地尚未出售，債權之條件尚未成就，故訴外人丙○○
    對被告尚無債權存在，原告遂提起本件訴訟等情，為兩造所
    不爭執，準此，原告就訴外人丙○○與被告間債權關係之存
    否有主觀之不明確，足致原告債權之受償地位有受侵害之危
    險，揆諸前揭說明，原告有即受本件確認判決之法律上利益
    ，合先敘明。
二、原告起訴主張：
  (一)因訴外人丙○○積欠原告款項新台幣（下同）71萬元，及自
    94年12月30日起至清償日止，按年息百分之六計算之利息，
    經原告聲請強制執行扣押訴外人丙○○對被告之債權，禁止
    債務人即訴外人丙○○收取對被告之債權或為其他處分，被
    告亦不得對訴外人丙○○清償，因被告聲明異議，原告依強
    制執行法第120條第2項規定提起本件訴訟。
  (二)被告提出異議所主張之事由乃謂系爭土地尚未出售，故債權
    之條件尚未成就等語，但此種情形僅屬清償與否之事，而非
    債權不存在之問題。
  (三)又被告主張該抵押債權係以系爭土地出售收取價金為清償債
    務之停止條件等語，惟抵押債權，係謂債權人就債務人提供
    抵押之不動產，就其賣得價金優先求償之權，出賣抵押不動
    產，就價金優先受償，既為法律規定抵押權條件，即為假裝
    條件，依最高法院40年台上字第229號判例：假裝條件不能
    視為條件，故應認與未附條件者相同。被告以法定條件充當
    停止條件，即屬假裝條件，其主張債權人不能行使債權，尚
    非有理，否則，倘抵押土地之所有權人堅不出售的話，債權
    人則永遠不能受償，顯然違反抵押權設定之本旨。
  (四)依民法第294條第2項規定，依當事人之特約，債權不得讓與
    第三人者，其約定不得對抗善意第三人。原告為訴外人丙○
    ○之債權人，並不知被告與訴外人丙○○有債權不得讓與之
    約定，應屬善意第三人，自得聲請執行法院予以扣押執行。
  (五)聲明：
    1.確認訴外人丙○○對被告所有之系爭土地上所設定之抵押
      權所擔保之債權在71萬元範圍內存在。
    2.被告應給付訴外人丙○○71萬元。
三、被告則請求駁回原告之訴，並以下列情詞置辯：
  (一)按附停止條件之法律行為，於條件成就時，發生效力，民法
    第99條第1項定有明文。又法律行為之「附停止條件」係指
    該法律行為效力之發生，係於客觀的不確定的將來之事實。
    訴外人丙○○與被告原為夫妻，惟訴外人丙○○未盡人夫與
    人父之責，於60幾年間即拋妻棄子，在外與人同居，而訴外
    人丙○○竟於84年間對被告及其與被告所生之子黃俊榮提出
    偽造文書告訴，經法院判決無罪確定，然訴外人丙○○竟又
    對被告及黃俊榮提起塗銷所有權移轉登記之訴（即本院85年
    度訴字第1103號事件）。
  (二)被告不忍訴外人丙○○、黃俊榮父子對簿公堂，並企盼與訴
    外人丙○○結束多年有名無實之夫妻關係，雖對丙○○無任
    何欠款，仍委屈求全於86年5月9日與訴外人丙○○簽立和解
    書（下稱系爭和解書），同意如所有坐落台南市○○段228
    之57地號土地之應有部分3分之1出售收取價金後，給付訴外
    人丙○○180萬元。
  (三)既然被告對訴外人丙○○原未積欠任何債務，顯然系爭和解
    書所約定之土地出售收取價金以後給付款項予訴外人丙○○
    ，非屬原告所主張「清償方法之約定」。且系爭和解書所約
    定之出賣，必須出賣人與買受人對於土地買賣之相關事宜有
    意思表示合致始能發生，並非完全繫於被告之意思，若無法
    尋得適合之買主，並非一定能賣出，此參以系爭和解書第8
    條約定：乙○○同意於售價每坪22萬元以上時，乙方得代理
    出賣，惟價金之收取甲方所得不逾180萬元時，乙方得代理
    出賣，惟價金之收取甲方所得不逾180萬元時，則以實得數
    目2分之1分配，但如由甲方出售時，乙方仍應實得180萬元
    …。且該土地迄今未賣出，益足徵之。故所約定之土地出售
    收取價金，應屬客觀的不確定的將來之事實，而既然此客觀
    的不確定的將來之事實發生以後才給付訴外人丙○○金錢，
    該約定顯然係屬停止條件甚明。
  (四)被告與訴外人丙○○之和解書既附有「土地應有部分出賣」
    之停止條件，而該停止條件迄今未成就，則訴外人丙○○對
    被告自無債權存在，顯然原告訴請確認訴外人丙○○對被告
    有71萬元之抵押債權存在，應屬無據。
  (五)所謂法律行為附有法定條件，係指所約定條件之內容與法律
    所規定內容無異，始足當之，被告與訴外人丙○○約定之條
    件係於雙方尋得適合之買主後出賣，並非透過法院之拍賣程
    序，此與民法所規定抵押權之要件存有顯著差異，自非屬所
    謂法定條件或假裝條件。
  (六)又「本題甲承攬乙之工程，在承攬契約的成立之同時，甲對
    乙之報酬債權固已發生，然依設題所示，給付報酬之時期、
    條件似在承攬契約另有約定，則乙以工程未完成，將來工程
    完成後，如驗收有瑕疵或甲有其他違約情事，乙得於報酬內
    扣除修補費用或違約金等，現不能確知應給付甲報酬若干為
    由具狀聲明異議。債權金額既屬尚未確定，丙依強制執行法
    第120條規定以乙為被告訴請確認甲對乙有新台弊六60萬元
    報酬債權存在，即難認為有理由。」（司法院76年4月14日
    ?76)廳民一字第2053號函覆台高院）。本件依被告與訴外
    人丙○○之系爭和解書第8條約定，縱於土地出賣時，丙○
    ○所能獲取之金額並不確定，參諸上舉法律座談會意旨，原
    告訴請確認訴外人丙○○對被告有71萬元之抵押債權存在，
    應為無理由。
四、兩造不爭執之事項：
  (一)被告所有坐落在台南市○區○○段228之57地號、地目旱、
    面積237平方公尺、權利範圍3分之1之土地，經台南市東南
    地政事務所於民國88年5月19日以東資地字第013306號設定
    抵押權登記，抵押權人為丙○○，權利範圍為全部，權利價
    值為新台幣180萬元。
  (二)乙○○於86年5月9日與丙○○簽定系爭和解書，同意上開土
    地出售收取價金以後，給付丙○○180萬元。
五、至被告辯稱系爭和解書中有關乙○○同意出售前開土地後給
    付丙○○180萬元之約定，是屬法律上之停止條件，系爭土
    地未出售前，訴外人丙○○對被告並無任何債權等語，惟為
    原告所否認，是本件首應審酌者厥為：系爭和解書中關於被
    告同意系爭土地出售收取價金後，給付訴外人丙○○180萬
    元之約定係「法律上之停止條件」？或「清償方法之約定」
    ？經查：
  (一)按和解有使當事人所拋棄之權利消滅及使當事人取得和解契
    約所訂明權利之效力；又按附停止條件之法律行為，於條件
    成就時，發生效力。民法第737條、第99條第1項分別定有明
    文。
  (二)次查，訴外人丙○○提起本院85年度訴字第1103號塗銷所有
    權移轉登記事件，主張系爭土地為其所有，只是信託登記於
    被告名義，起訴請求被告應將系爭土地移轉所有權登記返還
    訴外人丙○○乙節，有訴外人丙○○之起訴狀附於本院85年
    度訴字第1103號卷宗內可稽，該事件因兩造達成和解，遂簽
    立系爭和解書，並於86年5月12日在本院成立訴訟上和解，
    而其等所成立之和解筆錄第一項約定：被告乙○○願給付原
    告（即訴外人丙○○）新台幣180萬元，上開給付於被告乙
    ○○將其所有之座落台南市○○段228之57地號土地，應有
    部分3分之1土地出賣時以價金給付之（見本院85年訴字第11
    03號第100頁）。
  (三)本院審酌兩造成立之訴訟上和解所簽立之和解筆錄第一項前
    段之內容，乃係本件被告同意給付訴外人丙○○180萬元，
    因此，可見當時兩造成立之和解條件乃是：被告給付訴外人
    丙○○180萬元，而訴外人丙○○則承認系爭土地為被告所
    有，而該和解筆錄第一項後段「上開給付於被告乙○○將其
    所有之座落台南市○○段228之57地號土地，應有部分3分之
    1土地出賣時以價金給付之」之內容，顯然僅是針對上述給
    付何時清償或如何清償之約定，亦即應屬於「清償方法之約
    定」，固然系爭和解書使用之用詞與和解筆錄第1項之用詞
    略有不同，而且在文義上稍有不明確之處，然和解筆錄既係
    兩造簽立和解書後再在法庭上成立，自可以和解筆錄來解釋
    ，而從和解筆錄第一項之內容可以確認被告與訴外人丙○○
    約定之「上開土地出售收取價金以後，給付丙○○180萬元
    」等內容僅係「清償方法之約定」，要難認係成立條件。
  (四)至被告辯稱被告對訴外人丙○○原未積欠任何債務，顯然系
    爭和解書所約定之土地出售收取價金以後給付款項予訴外人
    丙○○，非屬原告所主張「清償方法之約定」等語，惟查，
    訴外人丙○○提起85年訴字第1103號塗銷所有權移轉登記事
    件，主張系爭土地為其所有，在法院判決確定前，究竟系爭
    土地之所有權誰屬尚屬未定，被告既與訴外人丙○○成立訴
    訟上和解，且願給付訴外人丙○○180萬元，則被告自因和
    解而負欠訴外人丙○○180萬元之債務，因此，被告辯稱其
    對訴外人丙○○原未積欠任何債務，上述約定非屬「清償方
    法之約定」等語，自非可採。
  (五)被告另辯稱系爭和解書所約定之出賣，必須出賣人與買受人
    對於土地買賣之相關事宜有意思表示合致始能發生，並非完
    全繫於被告之意思，故所約定之土地出售收取價金，應屬客
    觀的不確定的將來之事實等語，惟被告與訴外人丙○○約定
    之「同意上開土地出售收取價金以後，給付丙○○180萬元
    」等內容係清償方法之約定，業經認定如上，則系爭土地將
    來是否能夠賣出，或能賣多少價錢，僅是清償期是否屆至之
    問題，核與停止條件無涉，是被告此部分之辯詞，亦非可採
    。
  (六)依上所述，系爭和解書中關於被告同意系爭土地出售收取價
    金後，給付訴外人丙○○180萬元之約定屬於「清償方法之
    約定」，應可認定。
六、原告主張訴外人丙○○對被告所有之系爭土地上所設定之抵
    押權所擔保之債權在71萬元範圍內存在等語，則為被告所否
    認，並以前詞置辯，惟查：
  (一)依據系爭和解書以及和解筆錄，被告願意給付訴外人丙○○
    180萬元，因此，訴外人丙○○對被告有180萬元之債權，應
    可認定。
  (二)又被告以其所有之系爭土地以訴外人丙○○為權利人設定
    180萬元之抵押權予訴外人丙○○之事實，復為兩造所不爭
    執，而原告對訴外人丙○○有71萬元之票據債權，業據原告
    提出本票裁定及確定證明書為證，而可認定，因此原告主張
    訴外人丙○○對被告所有之系爭土地上所設定之抵押權所擔
    保之債權在71萬元範圍內存在，應為可採。
  (三)至被告辯稱系爭和解書第8條約定：乙○○同意於售價每坪
    22萬元以上時，乙方得代理出賣，惟價金之收取甲方所得不
    逾180萬元時，乙方得代理出賣，惟價金之收取甲方所得不
    逾180萬元時，則以實得數目二分之一分配，但如由甲方出
    售時，乙方仍應實得180萬元…等語，因訴外人丙○○所能
    獲取之金額並不確定，是原告訴請確認訴外人丙○○對被告
    有71萬元之抵押債權存在，應為無理由等語，惟核系爭和解
    書第8條之內容，固可能使得訴外人丙○○實際可得之金額
    少於180萬元，然此乃被告與訴外人丙○○針對出賣系爭土
    地各種可能賣得之金額預作約定，然此乃將來清償之問題，
    ，亦即在將來因出售系爭土地之金額有增減時，被告與訴外
    人丙○○有權主張原和解書之金額得以隨之調整，但仍不能
    以此即謂被告與訴外人丙○○間之債權金額不確定，是被告
    此部分之辯詞，亦非可採。
  (四)依上所述，原告訴請確認訴外人丙○○對被告所有之系爭土
    地上所設定之抵押權所擔保之債權在71萬元範圍內存在，於
    法即屬有據，應予准許。
七、原告另請求被告應給付訴外人丙○○71萬元部分，亦為被告
    所否認，並以前詞置辯，經查：
  (一)按債之意義，係指特定人對於特定人得請求為特定行為的法
    律關係，第三人除基於法律規定或基於當事人約定外，第三
    人不得介入他人債之關係而請求為特定行為。
  (二)次查，訴外人丙○○對被告之債權，係基於其債之關係所致
    ，原告係立於該債之關係以外之第三人，除基於法律規定或
    訴外人丙○○與被告之約定外，尚不得僅據其對訴外人丙○
    ○之票據債權，請求被告對訴外人丙○○為給付。
  (三)又原告提出之執行法院命令僅為扣押命令，並非收取命令，
    ，而執行法院對執行債權人即原告既未核發收取命令，則原
    告尚未取得收取權至明，其自不得請求被告給付。
  (四)依上所述，原告既未舉證陳述其依何權利基礎介入訴外人丙
    ○○與被告間之債權，且原告亦未取得收取權，是原告主張
    被告應給付訴外人丙○○71萬元，與法未合，不應准許。
八、本件為判決基礎之事證已臻明確，兩造其餘攻擊防禦方法及
    舉證，核與判決結果無影響，爰不予一一論列，併此敘明。
九、結論：原告之訴為一部有理由、一部無理由，依民事訴訟法
    第79條，判決如主文。
中    華    民    國    95    年    10    月    31    日
                  民事第二庭    法  官  張家瑛
以上正本係照原本作成。
如對本判決上訴，須於判決送達後20日內向本院提出上訴狀。
中    華    民    國    95    年    10    月    31    日
                                書記官  蔡蘭櫻


司法院資訊處製作；財團法人民間司法改革基金會備份。
